臺灣雲林地方法院民事判決　九十一年度訴字第一三號
　　原　　　告　甲○○
　　訴訟代理人　乙○○
右當事人間請求返還不當得利事件，本院判決如左：
    主    文
原告之訴駁回。
訴訟費用由原告負擔。
    事    實
甲、原告方面：
  一、聲明：被告應給付原告新台幣（下同）二百萬元，及自民國（下同）八十七年
     　　　 十二月十三日起至清償日止，按週年利率百分之五計算之利息。
  二、陳述：被告冒充「曾玉秀」之名，於八十七年九月十三日簽發到期日八十七年
　　　　　　十二月十三日，票面金額二百萬元之本票一紙，向原告詐得同額之現款
　　　　　　。刑事偽造有價證券，業經判決確定。
  三、證據：提出刑事判決為證，並請求訊問證人李明發、林陳金花。
乙、被告方面：
  一、聲明：如主文所示。
  二、陳述：被告因不懂法律，致為訴外人邱賢明利用而允諾以曾玉秀之名，簽發面
      　　　額二百萬元之本票一紙交予原告。該二百萬元全係邱賢明向原告詐騙所
      　　　得，被告分文未得。
丙、本院依職權調閱本院八十八年自字第二○號、台灣高等法院台南分院八十九年度
    上更（一）字第六一○號刑事卷宗。
    理    由
一、本件原告起訴主張：被告冒充「曾玉秀」之名，於八十七年九月十三日簽發到期
　　日八十七年十二月十三日，票面金額二百萬元之本票一紙，向其詐得同額之現款
    ，爰依不當得利法律關係，請求被告返還二百萬元，及自八十七年十二月十三日
    起至清償日止，按週年利率百分之五計算之利息等語。被告則以：其因不懂法律
    ，致為訴外人邱賢明利用而允諾以曾玉秀之名，簽發本票予原告。該二百萬元全
    係邱賢明向原告詐騙所得，其分文未得等語，資為抗辯。
二、經查：被告於八十七年九月十三日冒用「曾玉秀」之名佯稱向原告借款二百萬元
    ，並簽發到期日八十七年十二月十三日，票面金額二百萬元之本票以為擔保，致
    使原告陷於錯誤，並基此錯誤而交付被告現金三十萬元，並合意其餘一百七十萬
    元由訴外人邱賢明前積欠原告之債務中移轉由被告承擔等情，有原告所提本票一
    紙在卷為憑，並經本院調閱本院八十八年自字第二○號、台灣高等法院台南分院
    八十九年度上更（一）字第六一○號刑事卷宗查核無訛。足認原告係遭被告詐欺
    而為借貸之意思表示甚明。
三、按無法律上之原因而受利益，致他人受損害者，應返還其利益；雖有法律上之原
    因，而其後已不存在者，亦同，民法第一百七十九條訂有明文。所謂無法律上原
    因，如基於給付而生之損益變動，是否具有法律上之原因，應視其給付目的是否
    實現而定，若給付之目的未能實現，例如受詐欺而為之買賣，經依法撤銷後，其
    給付目的嗣後不存在，即為無法律上原因，如未經依法撤銷，則仍具有法律上之
    原因，不成立不當得利。又按因被脅迫而為意思表示，依民法第九十二條第一項
    及第九十三條之規定，表意人得於發現詐欺後一年內撤銷之，倘若已逾民法第九
    十三條所定一年之除斥期間，則不生撤銷之效力。經查：原告於八十八年三月十
    八日向本院提起偽造有價證券刑事自訴前業已發現受詐欺，距其提起本件訴訟已
    逾一年除斥期間，且其迄今未撤銷受被告詐欺而為之借貸意思表示，此均為原告
    所是認（見九十一年二月二十六日筆錄）。原告借貸之意思表示既未合法撤銷，
    並無給付目的嗣後不存在之情形，揆諸前揭說明，則其基於借貸合意所交付被告
    之二百萬元，仍具有法律上之原因，原告之主張即與「無法律上原因」此一要件
    不合，其援引不當得利請求權為請求依據，與法不符，自難准許，應予駁回。
四、本件判決之基礎已臻明確，原告請求訊問證人李明發、林陳金花部分，於判決結
    果不生影響，無再予傳訊調查之必要，併此敘明。
五、據上論結，本件原告之訴為無理由，依民事訴訟法第七十八條，判決如主文。
中　　　華　　　民　　　國　　九十一　　年　　　三　　　月　　十二　　　日
                                臺灣雲林地方法院民事第一庭
~B法　　　官　鍾貴堯
右正本證明與原本無異。
如對本判決上訴，須於判決送達後廿日內向本院提出上訴狀。
中　　　華　　　民　　　國　　九十一　　年　　　三　　　月　　十二　　　日
~B法院書記官　蔡春榮
